臺灣臺中地方法院民事判決　九十一年度訴字第一一七六號
　　原　　　告　甲○○
　　訴訟代理人　乙○○
　　被　　　告　揚視多媒體股份有限公司
　　法定代理人　丙○○
右當事人間請求損害賠償事件，本院判決如左：
    主      文
原告之訴及假執行之聲請均駁回。
訴訟費用由原告負擔。
    事      實
甲、原告方面：
  壹、聲明：
    一被告應給付原告新台幣（下同）一百萬元，及自起訴狀送達被告之翌日（即民
      國九十一年四月十一日）起至清償日止，按年息百分之五計算之利息。
    二願供擔保請准宣告假執行。
  貳、陳述：
    一原告曾任職於被告公司，擔任業務員、業務專員及業務課長等職位，已於九十
      年十一月三十日離職。離職前，被告公司曾以試鏡名義，由原告拍攝一支三分
      鐘的「消障香」廣告帶（下稱系爭廣告帶），但並無支付原告任何酬勞；而依
      被告給予原告之離職證明書中僅記載原告擔任「業務」一職，並未加註有兼任
      主持人，是拍攝廣告擔任主持人，絕非屬原告於被告公司之職務範圍。則被告
      在未經原告許可及授權下，於各大電視台連續播映系爭廣告帶，已侵害原告的
      肖像權及聲音語言權。為免訟累，止息紛爭，原告曾委請律師發函給被告公司
      ，促其出面洽商和解事宜，被告亦置之不理。原告為維護自己的合法權益，乃
      依法具狀起訴。
    二被告在未經原告允許的情況下，在各電視台廣為播放以原告為主角的廣告帶，
      其行為顯然已侵害到原告的肖像權及聲音語言權；又肖像是個人形象及個性的
      表現，屬於重要的人格法益之一，而聲音語言同屬之，被告亦不否認學說上肯
      認肖像權及聲音語言權，為民法第一百九十五條所概括之重要人格法益之一種
      ，且我國實務上亦有相關見解。況被告以廣告拍攝為業，竟未讓原告簽署演出
      同意書，本案亦無簽立製作工作單，作業之前並未向原告說明有關系爭廣告製
      作及播出等相關問題；而衡諸原告之父為台灣說書名人「吳樂天」，且原告也
      曾於全國性電視台擔任主持人，故在坊間已享有相當之知名度，並已建立相當
      良好之形象，而被告為節省成本，將系爭廣告拍攝十分粗劣，原告直至播映後
      經親友轉告下，始知自己竟為該支廣告之主持人，且在許多電視台播映，其心
      中所受之衝擊與形象之損失難謂輕微，更難謂未減損原告社會之評價。另被告
      係在下班前未久始開始拍攝系爭廣告，利用者大部分為原告下班時間，至錄影
      時間長達二個小時並非表示原告同意錄影，厥係在被告公司之壓力下不得不配
      合；反觀被告侵害原告之行為，縱無故意亦有重大過失，且多處顯見漠視原告
      之權益甚明。再者，原告拍攝當時雖為被告之受僱人，然該廣告演出並非原告
      當時之職務，實者原告之工作內容純為接洽廣告節目託播，被告再依其「揚視
      獎金辦法」之規定給付薪資，倘原告有兼任主持人，其基本薪資應較他人為高
      ，然核諸前開揚視獎金辦法，原告之基本薪資為一萬五千元，並未較他人為高
      ，而其他薪資僅屬業務人員之獎金或伙食津貼，從未有主持人酬勞之部分，故
      證人柯吉彰證稱「原告在被告公司擔任業務兼主持人」等語，顯見其因身為被
      告公司之總監，而為被告偏頗不實之證詞，實不足採。則在原告並未簽署放棄
      著作權下，被告即不能援引著作權法第十一條，逕稱自己對系爭廣告享有全部
      著作權，故就原告演出部分，在未經原告同意，被告更未支付原告酬勞之情形
      下，被告將之公開播映，顯有違反原告著作權之行為，更嚴重侵害到原告之語
      言權與肖像權。是綜前所述，被告公司確已構成「侵害原告人格法益，且情節
      重大」之情事，原告自得依民法第一百九十五條第一項之規定向被告請求損害
      賠償。
　　三原告在被告公司受僱期間接受非職務範圍內之試鏡預錄，就原告試演部分，主
      要為對系爭產品之介紹與使用說明，拍攝當時被告並未提供任何書面資料予原
      告，僅憑原告在現場臨時創作，此亦為何預錄時間長達二小時之原因。而原告
      對產品介紹使用說明，實有投入原告智慧之創作，表達出使用方法及產品相關
      資訊，即有創作之表達，應屬著作權法第三條第一項第一款定義之著作，與同
      法第十條之一所保護之「表達」，再依同法第十一條反面解釋及同法第十三條
      規定，其著作人為受僱人即原告，於著作完成時享有著作權。復依著作權法第
      十五條、十六、十七條之規定，著作人對該著作享有「公開發表權」、「姓名
      表示權」、「同一性保持權」。又原告對系爭產品介紹，依法應享有著作權法
      中之「著作人格權」保護。今被告未得原告之同意，逕將原告對系爭產品的介
      紹，公開於媒體上播放，顯已違反著作權法所規定專屬於「公開發表權」之著
      作人格權。再者依著作權法第二十二、二十四、二十八條之規定，被告未經原
      告之同意，擅將原告對系爭產品介紹之語文著作，先予剪輯之後，再予製作成
      錄影帶，進而更於媒體上播放，顯已侵害原告之著作財產權，至為明確。前揭
      「著作人格權」與「著作財產權」之規定，應係「一身專屬之人格權」與「財
      產權」之區分；依同法第八十五條第一項及第八十八條第一項之規定，二者可
      認定著作人格權與著作財產權之侵權行為與損害賠償責任的法律依據，應屬二
      事，原告得併為請求。
    四被告應賠償之數額，分述如下：
　　　(一)侵害肖像權、聲音語言權、著作人格權等非財產上損害部分：
　　　　原告因受有肖像權、聲音語言權、著作人格權等非財產上損害，爰依民法第
　　　　十八條、第一百九十五條及著作權法第八十五條之規定，請求非財產上損害
        五十萬元。
      (二)侵害著作財產權之財產上損害部分：
　　　　本件原告與被告間，資力、背景與取得損害結果之證明能力，顯不相當，原
        告無力證明被告公司內部實際上對原告之著作如何加以公開播放或重製。衡
        諸此種原告不易證實其實際損害額之情形，請求鈞院依被告之侵害情節，依
        著作權法第八十八條第一、三項之規定，在一萬元以上，五十萬元以下酌定
        賠償額。
    五被告陳稱原告曾多次參與系爭廣告腳本會議，並於會議中同意擔任系爭廣告之
      主持人，然卻未能提出相關之會議記錄以實其說，另證人梁英美、蔡燿焜之證
      詞，僅能證明原告曾於某日，適巧從外回來公司，遇上被告正在開會，原告應
      客戶要求當場介紹系爭產品，然亦無法證明原告有參與多次會議包括腳本修改
      會議，而當時客戶等人雖有表示可增設主持人一角由原告擔任，然原告當時，
      並未表示同意，即連被告公司之總監蔡燿焜亦於庭訊中證稱「我並對原告說你
      的形象不錯應該可以擔任主持人講幾句話，原告就笑一笑，但我不記得他有否
      當場同意」，證人梁英美亦證稱「原告當場沒有表示好或不好」，縱使證人梁
      英美證詞另表示「由原告擔任主持人是開會時，與會人員（包括原告）的默契
      」，亦僅為梁英美之個人意見推測，並不能表示原告已同意擔任系爭廣告之主
      持人，而原告既未參與系爭廣告相關會議，期間亦未被告知該廣告將會如何拍
      攝、如何播放等，被告又何僅以原告曾參與先前之預錄動作，即推測原告已默
      示同意被告可在未經原告許可與被告未支付酬勞下，任由被告為系爭廣告帶之
      播放。
    六證人林昌宏於庭訊時證稱「因為依被告公司的一段程序，任何參與的人員應該
      要先簽製作工作單給上司批准，但這次沒有」、「如果正式拍攝一定要導演在
      場，但拍攝當天導演全程都不在場，所以是試鏡性質」、「我是擔任導播，若
      沒有工作製作單我就不可能正式錄影」，再核證人林昌宏之其他證詞與事實情
      形，拍攝當天，被告叫證人林昌宏放下手邊工作預錄，而原告從外面接洽廣告
      業務回來，臨時被告知去預錄，並未事先請原告穿何種衣服，或替原告化妝，
      即十分匆促要原告配合，並要求錄完整一段口白。反觀另一證人劉美君就系爭
      廣告之拍攝，被告事先告知要讓其擔任女主角並取得首肯，且由另一證人梁英
      美從旁指導演出，有腳本可資參考，雖未替證人劉美君化粧，證人劉美君仍有
      為自己化點淡粧，是以就原告拍攝部分既然如此臨時性、簡略性，原告認為可
      能在預錄之後，經被告或廠商核可採用下，再為正式之拍攝，至於被告認為不
      在試鏡階段，亦僅為被告對試鏡之定義不同所致，然無論如何，從上揭證人所
      稱與原告接受預錄之過程，顯見對原告預錄部分為非正式拍攝性質甚明。
    七證人劉美君於庭訊中證稱「事後有給我演出費三千元」、「應該是拍攝酬勞，
      因為公司叫我簽一張單據給會計，上面就是寫演員費」，而被告訴訟代理人另
      稱「劉美君不是女主角，只是其中一個角色．．．因為劉美君演出的部分是洗
      澡的畫面，有裸露的鏡頭，被告基於道德方面才給付三千元給她，並非演出酬
      勞」，另證人柯吉彰同日亦證稱：「而劉美君因有拍攝入浴畫面，在業界有給
      一個紅包的慣例，所以被告公司才給她三千元」；惟倘該三千元純為道德因素
      、紅包之性質，即應拍攝完畢當場即為支付，豈又會讓證人劉美君事後簽署單
      據申請演員費？復以另一證人梁英美有製作一份報價單記載主持費乙事，更可
      證明系爭廣告應有拍攝酬勞之預算與支出，雖被告辯稱該報價單並未經公司核
      可而作廢，否認有該演員費之單據，然在被告確無支付任何費用予原告下，此
      又非屬原告之職務範圍，而廣告中更有加上原告意見口述產品內容，是原告更
      可稱未經本人同意前，被告不可將有關原告之預錄部分拿出公開播映，否則被
      告任意以剪輯錄製逕而播出，自有侵害原告之著作權、肖像權與聲音語音權之
      處甚明。
  參、證據：提出原告離職證明書影本一份、系爭廣告帶一捲、律師信函影本、被告
      公司登記表暨其法定代理人戶籍謄本、原告學歷證明影本、各類所得扣繳暨免
      扣繳憑單影本、被告公司獎金辦法影本及演員演出同意書範本各一份為證；並
      聲請訊問證人林昌宏、劉美君、梁英美；及聲請鈞院向財政部台灣省中區國稅
      局查詢有關被告公司之營利事業所得稅申報暨其財產等資料、及向西海岸有線
      電視台、大屯有線電視台、威達有線電視台查詢有關系爭消障香廣告帶有無經
      各該電視台播放暨其播放時間並其放映可及之縣市鄉鎮地區。
乙、被告方面：
  壹、聲明：請求駁回原告之訴。
  貳、陳述：
    一被告公司於九十年八月間受訴外人遠宇公司委託製作系爭廣告帶，雙方並協議
      系爭廣告之拍攝，由訴外人西海岸公司、被告公司之員工及被告公司法定代理
      人全家人共同協助完成，被告公司不收取報酬，待商品推出後由訴外人遠宇公
      司提撥淨利百分之十五補貼被告公司因製作系爭廣告帶所支出之費用。系爭廣
      告帶之行銷企劃相關人員於九十年八月七日召開第一次企劃會議，當時原告擔
      任被告公司業務課課長並兼任該課展業組組長職務、另該課展業組企劃鄭于伶
      及證人即專員梁英美等人，均在場參與該次廣告企劃會議。會議中決定由原告
      及其他被告公司員工共同參與系爭廣告帶之拍攝，並利用一般上班時間拍攝，
      被告公司乃按薪資正常發給，並不視為額外工作而發給其他報酬。則原告當時
      既為被告公司之業務部門主管，廣告商品之銷售相關事宜，當然屬於業務部門
      之職務範疇，且系爭廣告帶之籌劃拍攝均於原告上班時間進行，從而系爭廣告
      帶之拍攝，乃原告職務上之行為，應無疑問，被告公司並已給付薪資予原告，
      況以被告公司之規模不大、編制及員工人數不多，各部門之工作並未嚴格劃分
      ，乃視人員之專業相互支援配合，故亦不能單純以職稱判斷是否為業務範圍內
      之行為，當以實際情況為據。是原告起訴狀主張離職前曾遭被告公司以試鏡名
      義，拍攝系爭廣告帶，但並未支付任何酬勞，所言非實，要無可採。
　　二原告任職於被告公司，因業務上之需要而拍攝系爭廣告，就影片中客串演出部
      分，原告除親自參與第一次企劃會議，同意參與演出之外，其後更參與腳本修
      改會議，針對系爭廣告帶之對白提供修正意見，核其所為，斷非單純對新進演
      員之「試鏡」而已，實屬職務上對被告公司該專案之執行提供必要之勞務，被
      告公司並無任何違背其意願而侵害其權利之不法行為。又系爭廣告帶乃被告公
      司籌劃製作之視聽著作，依著作權法之規定，被告公司享有系爭廣告帶之著作
      權，則於著作完成後在媒體播放，乃著作權人行使權利之行為，並無不法或有
      涉及侵權行為之虞，其行使著作權之行為，洵屬有據。
    三原告主張之肖像權及聲音語言權並非民法第一百九十五條第一項所列舉之人格
      權，而屬於其他人格法益侵害之範疇，雖學說上肯認原告主張之前開其他人格
      權，然我國實務上並未有相關判例肯認。再依前揭條文規定可知，其他人格法
      益之侵害係以「加害人不法侵害」及「情節重大」為侵權行為之構成要件，所
      謂「情節重大」係針對其他人格法益受侵害而設之要件，視行為人之故意、過
      失程度及所受侵害是否嚴重而定，避免被害人因輕微事件，動輒請求賠償趨於
      浮濫。本件系爭廣告帶之拍攝乃原告職務上之行為，亦經原告同意，此由證人
      梁英美證稱「原告擔任主持人一角，乃企劃會議與會人員之默契」；證人柯吉
      彰證稱「原告有被告知要擔任主持人，若他沒同意為何會進攝影棚攝影」等語
      可知；又原告於上班時間拍攝，重複修正演出錄影時間長達兩個多小時，顯然
      同意錄影，被告公司並無不法；其次，被告公司基於著作權人之地位，行使專
      有之公開播送權，亦非「不法」侵害原告之權益；再者，系爭廣告帶之內容並
      無任何使原告為大眾親友非議，或受到輕視羞辱，或有任何情節重大達到足以
      損害其人格法益之程度，是被告公司並不構成「不法侵害其他人格法益而情節
      重大」之情事，當不構成其他人格法益之侵害。
    四原告並未享有任何著作權：
    　(一)按著作權法第七條之一第一項中之「表演」，依內政部著作權委員會（現已
    　　改制為經濟部智慧財產局）之說明，係指對既有著作以演技、舞蹈、歌唱、
        彈奏樂器或其他方法加以詮譯；由於不同之表演人對著作有不同之詮譯，亦
        具創意。準此，原告對系爭產品之介紹，既為對系爭產品介紹台詞之演技表
        達，若其確具有一定程度之原創性，則應可歸類為表演著作，而非為語文著
        作，甚或視聽著作。原告所為之表演著作，既然為其職務上所完成者，而雙
        方又無其他權利歸屬約定，揆諸著作權法第十一條第一項前段之規定，系爭
        表演著作之著作人應為原告（僅享有著作人格權），而著作財產權則應歸於
        被告。則原告既未享有系爭表演著作之著作財產權，但卻空言被告有侵害其
        著作權，顯失之附麗，自無足採。又原告既非系爭視聽著作之著作財產權人
        ，當然也不可能成為前揭視聽著作之著作財產權人，亦無由主張其所有之視
        聽著作（廣告影片）受侵害，故被告亦無任何侵權行為可言。再者，系爭產
        品介紹台詞之語文著作確係為證人梁英美所創作，原告自無主張他人創作為
        自己權利之餘地。
      (二)退步言之，若系爭表演著作，確已符合原創性要件，且非為職務上創作，則
        被告於錄影時既已獲得原告之同意，即無侵害其重製權問題。而被告對系爭
        表演著作予以剪輯為廣告影片，縱使被認定為改作或編輯行為，依著作權法
        第二十八條但書之規定，原告當然不得主張其改作或編輯權受有任何侵害；
        更何況依著作權法第六條第一項之規定，衍生著作以獨立著作保護之，則系
        爭廣告帶之著作權人，亦應為實施改作之被告所享有，原告自不得以此為自
        己權利而主張。至於系爭表演著作之公開播送權，因不及於錄影後之公開播
        送，故原告亦不得主張其公開播送權受到侵害。則原告主張被告攝影完成之
        視聽著作，應取得原告之同意才能加以利用，且被告涉有侵害其重製、公開
        播送、改拍成廣告權云云。非但意圖混淆系爭視聽著作之所有權歸屬，更對
        相關法令認知有所誤解，其主張顯不足採。
    五原告之著作人格權並未受到侵害：
    　依著作權法第三章第三節著作人格權保護之規定，著作人就其著作專有姓名表
      示權、同一性保持權以及公開發表之權利。惟查，被告並未有侵害著作人格權
      之任何行為存在，至於原告主張系爭廣告品質粗糙、效果不好云云，亦非為侵
      害著作人格權之類型，且原告並未具體證明其具有非財產上之損害事實（如社
      會評價因此產生減損），故原告主張被告有侵害其著作人格權云云，並無理由
      。
    六證人林昌宏以導播原告錄影系爭廣告帶主持人之畫面時，並未簽署「製作工作
      單」，且拍攝過程節目總監及執行長均未在場，證明原告錄影應屬「試鏡」，
      乃與事實不符：
   　 (一)首先，所謂「試鏡」乃傳播業界對於未曾從事拍攝工作之新進人員，透過短
        短數分鐘之簡短表演，讓廣告廠商、導演或相關主管人員透過鏡頭決定該表
        演者是否勝任表演、適合演出該角色而言。對於有過演出、主持經驗之人，
        通常不會再安排試鏡，更不可能有拍攝長達兩個小時的試鏡。
  　　(二)其次，證人林昌宏所稱製作工作單，雖為被告公司行政管理上之文書，然製
        作工作單之開立與製播工作並無絕對關聯，被告公司並非每一製作或導播工
        作，均有開立製作工作單。更何況系爭廣告帶之拍攝乃由被告公司與委託製
        拍廠商合作，由被告公司以專案企劃方式執行，該拍攝專案一經通過，被告
        公司即動員相關之人力物力進行拍攝，在內部控管上，並未要求開立製作工
        作單。系爭廣告帶之拍攝，除原告擔任主持人部分之外，其餘演員演出拍攝
        部分，亦均無製作工作單之開立，是原告以證人林昌宏所稱未開立製作工作
        單主張系爭廣告帶之拍攝為試鏡，要與實情不符。
   　 (三)再者，總監及執行長有無在場，並不影響錄影拍攝之進行，蓋系爭廣告片之
        拍攝既經被告公司專案通過，則公司員工依其專業若能獨立完成工作，被告
        公司乃交由相關員工於上班時間進行拍攝作業，並不需要總監或執行長在旁
        監督指揮。原告本身嫻熟傳播作業環境，被告公司斷不可能再安排試鏡，而
        係由原告直接演出錄影，若果真為試鏡，則廣告商、導演或總監豈有不在場
        觀看拍攝效果以決定演員適格之理。
      (四)復依證人林昌宏在被告公司擔任影片剪輯及拍攝當天擔任攝影棚Ａ棚之錄影
        師等職務觀之，其職務僅在負責該攝影棚錄影流程順利完成，並無法得知進
        棚錄影者究係單純試鏡抑或正式拍攝。綜前論述，證人林昌宏證稱花了兩個
        小時錄影原告主持之畫面，並未參與其他的事，其證詞除可推知系爭片段之
        拍攝不屬於「試鏡」之外，由原告兩分鐘之廣告畫面拍了約兩個小時之事實
        觀之，更可積極證明原告同意拍攝且對該拍攝之重視，斷無可能為單純之「
        試鏡」而已。
    七證人劉美君因演出入浴鏡頭，被告公司乃依業界習慣給予三千元之紅包，並非
      其所認係演出酬勞，該筆金額乃於拍攝後直接撥入其薪資帳戶內，且被告公司
      遍查會計文書，並無證人劉美君所證稱之寫有演員費之單據，足見證人劉美君
      所言非實；另證人梁英美雖曾製作一份報價單，然該報價單僅為初步提案，仍
      必須經過被告公司及委託之客戶核可始具有拘束力，惟其後該報價單並未經被
      告公司核可而作廢，是原告所稱載有主持費八千元之報價單，無從證明系爭廣
      告之拍攝有酬勞之支給。
    八原告雖主張其未曾參與企劃會議及劉美君可以證明其沒有參與任何會議，惟由
      證人梁英美及證人蔡燿焜之證詞可知，原告乃於中途加入企劃會議，且因原告
      之加入方使得系爭廣告加入主持人一角，證人梁英美也因此設計了主持人的台
      詞，由原告擔任主持人一角是開會時與會人包括原告的默契。其次，證人劉美
      君當庭證稱「我沒有被通知去開會，也沒有參與腳本設計．．．」，則證人劉
      美君本人既從未參與任何會議及腳本設計，自無從得知原告是否有參加腳本會
      議，亦無從證明原告從未參與任何會議。原告確曾參與企劃會議之事實，應可
      證明。復依證人即系爭廣告帶導演柯吉彰證稱「系爭廣告是以純樸方式拍攝，
      全部演員都沒有化妝或換戲服，亦經證人劉美君證明」等語。此外，被告公司
      於拍攝廣告時並無所謂演員演出同意書之制度，全部演員均無簽署演員演出同
      意書，是原告以未化妝、未換戲服且並未簽署演員演出同意書為由，主張非為
      正式拍攝，顯無理由。
  參、證據：提出原告薪資證明影本一份為證；並聲請訊問證人蔡燿焜、柯吉彰。
    理      由
一、本件原告主張：原告曾任職於被告公司，擔任業務員、業務專員及業務課長等職
    位，已於九十年十一月三十日離職。離職前，被告公司曾通知原告接受「消障香
    」廣告之錄影，錄影時間長達二個小時，其後原告將該錄影帶剪輯為一支三分鐘
    的「消障香」廣告帶（下稱系爭廣告帶），並於各大電視台連續播放；且原告拍
    攝系爭廣告帶時，並未簽立「放棄著作權同意書」、「播出同意書」及「演員演
    出同意書」，亦未獲得薪資以外之報酬之事實，業據提出原告離職證明書影本、
    各類所得扣繳暨免扣繳憑單影本各一份及系爭廣告帶一捲為證，復為被告所不爭
    執，應堪信為真實。
二、而原告復主張：原告任職被告公司期間，係擔任「業務」一職，故拍攝廣告擔任
    主持人，絕非屬原告於被告公司之職務範圍。而當時被告公司係以試鏡名義，通
    知原告接受錄影，僅屬非正式之拍攝性質，且原告尚未同意擔任主持人拍攝系爭
    廣告帶，被告未經原告之許可及授權，竟於各大電視台連續播映系爭廣告帶，已
    侵害原告的肖像權及聲音語言權。又就原告試演部分，主要為對系爭產品之介紹
    與使用說明，拍攝當時被告並未提供任何書面資料予原告，僅憑原告在現場臨時
    創作，此亦為何預錄時間長達二小時之原因。而原告對產品介紹使用說明，實有
    投入原告智慧之創作，表達出使用方法及產品相關資訊，即有創作之表達，應屬
    著作權法第三條第一項第一款定義之著作，與同法第十條之一所保護之「表達」
    ，其為原告之語文著作甚明。再依同法第十一條反面解釋及同法第十三條規定，
    其著作人為受僱人即原告，於著作完成時享有著作權。復依著作權法第十五條、
    十六、十七條之規定，著作人對該著作享有「公開發表權」、「姓名表示權」、
    「同一性保持權」。又原告對系爭產品介紹，依法應享有著作權法中之「著作人
    格權」保護。今被告未得原告之同意，逕將原告對系爭產品的介紹，公開於媒體
    上播放，顯已違反著作權法所規定專屬於「公開發表權」之著作人格權。再者依
    著作權法第二十二、二十四、二十八條之規定，被告未經原告之同意，擅將原告
    對系爭產品介紹之語文著作，先予剪輯之後，再予製作成錄影帶，進而更於媒體
    上播放，顯已侵害原告之著作財產權等語。被告則以：被告公司於九十年八月間
    受訴外人遠宇公司委託製作系爭廣告帶，雙方並協議系爭廣告之拍攝，由訴外人
    西海岸公司、被告公司之員工及被告公司法定代理人全家人共同協助完成，被告
    公司不收取報酬，待商品推出後由訴外人遠宇公司提撥淨利百分之十五補貼被告
    公司因製作系爭廣告帶所支出之費用。系爭廣告帶之行銷企劃相關人員於九十年
    八月七日召開第一次企劃會議，當時原告擔任被告公司業務課課長並兼任該課展
    業組組長職務、另該課展業組企劃鄭于伶及證人即專員梁英美等人，均在場參與
    該次廣告企劃會議。會議中決定由原告及其他被告公司員工共同參與系爭廣告帶
    之拍攝，並利用一般上班時間拍攝，被告公司乃按薪資正常發給，並不視為額外
    工作而發給其他報酬。則原告當時既為被告公司之業務部門主管，廣告商品之銷
    售相關事宜，當然屬於業務部門之職務範疇，且系爭廣告帶之籌劃拍攝均於原告
    上班時間進行，從而系爭廣告帶之拍攝，乃原告職務上之行為，應無疑問。而系
    爭產品介紹台詞之語文著作確係證人梁英美所創作，原告自無主張他人創作為自
    己權利之餘地。又原告對系爭產品之介紹，既為對系爭產品介紹台詞之演技表達
    ，若其確具有一定程度之原創性，則應可歸類為表演著作，而非為語文著作，甚
    或視聽著作。原告所為之表演著作，既然為其職務上所完成者，而雙方又無其他
    權利歸屬約定，依著作權法第十一條第一項前段之規定，系爭表演著作之著作人
    應為原告（僅享有著作人格權），而著作財產權則應歸於被告，原告既非系爭視
    聽表演著作之著作財產權人，當然也不可能成為前揭視聽著作之著作財產權人，
    亦無由主張其所有之視聽著作（廣告影片）受侵害，故被告亦無任何侵權行為可
    言。縱使系爭表演著作，確已符合原創性要件，且非為職務上創作，則被告於錄
    影時既已獲得原告之同意，即無侵害其重製權問題。而被告對系爭表演著作予以
    剪輯為廣告影片，縱使被認定為改作或編輯行為，依著作權法第二十八條但書之
    規定，原告當然不得主張其改作或編輯權受有任何侵害；更何況依著作權法第六
    條第一項之規定，衍生著作以獨立著作保護之，則系爭廣告帶之著作權人，亦應
    為實施改作之被告所享有，原告自不得以此為自己權利而主張。至於系爭表演著
    作之公開播送權，因不及於錄影後之公開播送，故原告亦不得主張其公開播送權
    受到侵害。則原告主張被告攝影完成之視聽著作，應取得原告之同意才能加以利
    用，且被告涉有侵害其重製、公開播送、改拍成廣告權云云，顯無理由等語置辯
    。故本件兩造爭執之點厥為：(一)原告有無同意擔任主持人正式拍攝系爭廣告帶；
    (二)原告拍攝系爭廣告帶是否屬其職務上之行為；(三)原告於系爭廣告帶就系爭產品
    介紹之台詞是否為其所創作，如是，其著作種類及原告所能享有之著作權為何；
    (四)被告於媒體播放系爭廣告帶，是否侵害原告之肖像權、聲音語言權及上開著作
    權，茲分別說明如下。
三、有關原告有無同意擔任主持人正式拍攝系爭廣告帶：
  (一)原告主張：當時被告公司係以試鏡名義，通知原告接受錄影，僅屬非正式之拍攝
    性質，原告尚未同意擔任主持人拍攝系爭廣告帶等語；惟為被告所否認。故原告
    乃舉證人林昌宏、劉美君、梁英美為證。茲分述其證詞如下：
    1.證人梁英美證稱：「（是否有參與消障香廣告帶的拍攝？）有。我參與企劃腳
      本、製片。我們開會時原先沒有設定主持人，是有一天原告自外回來，客戶看
      到原告，便希望原告能參與，就叫原告進來坐一下，並叫他做主持人。過了一
      個月，腳本完成，我們已拍了主持人以外的部分，然後我就離職，故後來原告
      如何拍攝主持人部分，我不清楚，也不知道被告公司如何與原告談的」、「拍
      攝當時我的職稱是特別助理，次月才改為業務課長。原告於開會時確實有進來
      說幾句話，而且我們開會時也確實有決議要由原告擔任主持人，原告當場也有
      被告知，但原告當場沒有表示好或不好，而且由原告擔任主持人是開會時，與
      會人員（包括原告）的默契。但後來原告有否表示同意我不清楚」等語。由其
      證詞可證明原告曾中途參與系爭廣告帶拍攝之企劃會議，而於該次企劃會議，
      包括原告在內之與會人員均有默契由原告擔任系爭廣告之主持人，且原告並未
      當場拒絕，故尚不足證明原告確未同意擔任主持人正式拍攝系爭廣告帶。
    2.再者，證人劉美君證稱：「（是否有參與消障香廣告帶的拍攝？）有。但我沒
      有被通知去開會，也沒有參與腳本設計，被告公司只有叫我擔任女主角，拍攝
      也沒有叫我化妝或換戲服，我的部分沒有口白，只有拍攝洗澡的畫面，當場梁
      英美有指導我如何演出，事後有給我演出費三千元，但我沒有簽過演員演出同
      意書。不過我並不清楚原告演出的情形，是後來我看錄影帶才知道他有演出」
      、「在我與被告公司討論腳本的期間，從來都沒有看到原告有參與」等語。由
      其證詞可知其並不清楚原告參與系爭廣告拍攝之情形，故尚不足證明原告確未
      同意擔任主持人正式拍攝系爭廣告帶。
    3.又證人林昌宏證稱：「（是否有參與消障香廣告帶的拍攝？）我都沒有參與該
      廣告腳本會議，但去年年底某天，我在剪輯其他帶子時，被告公司叫我先暫停
      ，叫我先導播原告的鏡頭，因為依被告公司的一般程序，任何參與的人員應該
      要先簽製作工作單給上司批准，但這次沒有。被告公司的一位企劃人員叫我預
      錄消障香有關原告的鏡頭，我就花了兩個小時，預錄原告的鏡頭，我將該錄影
      帶交給課長，以後的事我就沒有參與了」、「如果是正式拍攝一定要導演在場
      ，但拍攝當天導演全程都不在場，所以是試鏡的性質」、「我是擔任導播，若
      沒有工作製作單我就不可能正式錄影」等語。由其證詞可知其於拍攝系爭廣告
      帶有關原告之鏡頭時，並未簽立製作工作單給被告公司批准，且拍攝時間長達
      二個小時之久，然仍不足證明原告確未同意擔任主持人正式拍攝系爭廣告帶。
  (二)而被告復舉證人蔡燿焜、柯吉彰以證明原告確有同意擔任主持人正式拍攝系爭廣
    告帶之事實。茲分述其證詞如下：
    1.證人另蔡燿焜證稱：「（是否有參與消障香廣告帶的拍攝？）有，因為我是從
      事電視購物廣告片的製作，被告法定代理人請我替他企劃這個廣告腳本，我幾
      乎有全程參與腳本的會議。剛開始腳本沒有設定主持人，在開會中剛好原告進
      來，梁英美就請他過來，並請他能否就此廣告腳本提供意見，原告就過來並表
      示一點意見，但實際的意見我已不記得了，聽完後我就對原告說不錯，應該可
      以設定一個主持人說幾句話，我並對原告說你的形象不錯應該可以擔任主持人
      講幾句話，原告就笑一笑，但我不記得他有否當場同意。我就請梁英美設計主
      持人的台詞，後來梁英美也將正式台詞設計出來，但後來梁英美如何告知原告
      要由他擔任主持人，我就不知道，不過梁英美是知道我們的會議是要由原告擔
      任主持人」等語。由其證詞可證明原告曾中途參與系爭廣告帶拍攝之企劃會議
      ，並當場被告知由原告擔任系爭廣告之主持人，且原告並未當場拒絕。
    2.再者，證人柯吉彰證稱：「該廣告是由我全程負責導演，演員是腳本會議時決
      定的，但要如何拍都是我決定的。原告有被告知要擔任主持人，若他沒有同意
      為何會進攝影棚攝影，且原告在廣告界很久，他應該很清楚何為試鏡或非試鏡
      ，且原告在被告公司任職期間也曾經拍過幾支廣告並擔任節目主持人，他應該
      很清楚拍攝的過程，他以前其他的錄影也都沒有付費，原告在被告公司是擔任
      業務兼主持人。系爭廣告是以純樸的方式來拍攝，所以全部演員都沒有化妝或
      換戲服。且系爭廣告是公司決定要拍的，故員工不需要填工作製作單，且系爭
      廣告是公司未收費的廣告，故沒有付任何演出演員的費用。而劉美君因有拍攝
      入浴畫面，在業界有給一個紅包的慣例，所以被告公司才給他三千元」、「試
      鏡非試鏡並非以導演有無在場而論，林昌宏只是負責拍攝後的剪輯的工作，並
      不是負責錄影的」、「林昌宏只是負責導播、剪輯的工作，故他無法判斷何為
      試鏡何為非試鏡，且試鏡時間沒有一拍就兩個小時的」等語。由其證詞亦可證
      明原告曾被告知由其擔任系爭廣告之主持人，且原告並未予以拒絕。
  (三)依上述各證人之證詞，可知原告所舉之證人林昌宏證稱：其拍攝原告鏡頭時，並
    未簽立製作單，亦無導演在場，應屬「試鏡」性質等語；而被告所舉證人即其總
    監柯吉彰則證稱：系爭廣告是被告公司決定要拍攝的，故員工不需要填製作工作
    單，且試鏡、非試鏡並非以導演有無在場而論，而林昌宏只是負責導播、剪輯的
    工作，無法判斷何為試鏡何為非試鏡，又試鏡時間沒有一拍就兩個小時的等語。
    是證人林昌宏於拍攝系爭廣告帶有關原告之鏡頭，是否屬「試鏡」性質，兩造及
    其所舉證人既均有爭執，即有查明之必要。經查：
    1.被告辯稱：系爭廣告帶之拍攝係被告公司所決定，且為被告公司當時之重要業
      務等語，核與證人梁英美、柯吉彰證述之情節相符，復為原告所不爭執，應可
      認為真正。
    2.依上述證人林昌宏之證詞亦可知，證人林昌宏當時係在剪輯其他帶子，而經被
      告公司指示其暫停手中工作，先去導播原告的鏡頭，且拍攝過程長達二個小時
      之久。是證人林昌宏於拍攝系爭廣告帶有關原告之鏡頭時，係經被告公司之指
      示，雖該次拍攝時未簽立製作工作單，亦無導演在場，亦難遽認該次拍攝過程
      僅為「試鏡」性質。
    3.且原告於本院九十一年六月十八日言詞辯論時陳稱：「我在被告公司沒有拍過
      廣告，只有拍過公益性質的新聞節目主持人」等語，可見原告曾有接受錄影之
      經驗。而證人林昌宏於拍攝系爭廣告帶有關原告之鏡頭，如僅為試鏡性質，自
      無必要拍攝長達二個小時之久。
    4.又原告於本院九十一年六月十八日言詞辯論時陳稱：「我被告知要擔任主持人
      時，我沒有表示同意，後來公司叫我去試鏡，我是存有一個想法，如果試鏡通
      過，公司並付我酬勞，我才願意正式演出，事後並要告知我是否有播放」等語
      ；再於九十一年十一月一日提出陳報狀，陳稱：「被告係在下班前未久始開始
      拍攝系爭廣告，利用者大部分為原告下班時間，而拍攝廣告亦非屬原告之職務
      ，至錄影時間長達二個小時並非表示原告同意錄影，厥係在公司之壓力下不得
      不配合」（詳該陳報狀第七頁）等語；復於本院九十一年十一月五日言詞辯論
      時陳稱：「因為被告公司的下班時間為下午六點，被告於下午五時二十分叫我
      過去錄影，因為是上班時間我不得不配合。我知道那一陣子被告是在拍攝消障
      香廣告帶．．．」等語。依原告上開歷次所言，原告先係稱僅係被通知接受試
      鏡，但如條件優渥，亦願意正式演出云云；其後即改稱其係在被告公司之壓力
      下不得不配合云云。衡情倘該次錄影僅屬試鏡性質，原告亦認為如條件優渥，
      亦願意正式演出，則原告應係躍躍欲試，而非係在被告公司之壓力下不得不配
      合。
    5.另原告以其拍攝系爭廣告帶時，並未簽立「演員演出同意書」，主張該次錄影
      應屬試鏡性質等語。惟原告所舉之證人劉美君亦證稱：其有拍攝系爭廣告帶，
      但未簽立演員演出同意書等語。可見拍攝系爭廣告帶之其他演員亦未簽立「演
      員演出同意書」，故原告雖未簽立「演員演出同意書」，亦難遽認該次錄影係
      屬試鏡性質。
    6.是應認證人林昌宏於拍攝系爭廣告帶有關原告之鏡頭，非屬試鏡性質，而為正
      式之錄影。
  (四)又原告曾中途參與系爭廣告帶拍攝之企劃會議，並當場被告知由原告擔任系爭廣
    告之主持人，且原告並未當場拒絕，已如前述，是原告既未拒絕擔任系爭廣告之
    主持人，亦同意接受正式之錄影，堪認原告應已同意擔任主持人並正式接受拍攝
    系爭廣告帶。
四、有關原告於系爭廣告帶就系爭產品介紹之台詞是否為其所創作，如是，其著作種
    類及原告所能享有之著作權為何：
  (一)原告主張：原告演出部分，主要為對系爭產品之介紹與使用說明，拍攝當時被告
    並未提供腳本予原告，僅憑原告在現場臨時創作，故原告就系爭產品介紹之台詞
    即為原告之語文著作。而擔任主持人拍攝系爭廣告帶既非原告之職務範圍，其為
    原告之語文著作甚明。再依著作權法第十一條反面解釋及同法第十三條規定，其
    著作人為受僱人即原告，於著作完成時享有著作權等語。惟為被告所否認，並以
    上開情詞置辯。
  (二)經查：
    1.依上述證人梁英美、蔡燿焜之證詞，可知系爭廣告之腳本即台詞，係證人梁英
      美所創作。是原告主張拍攝當時被告並未提供腳本予原告，原告就系爭產品介
      紹之台詞係在現場臨時創作，為原告之語文著作等語，既與證人梁英美、蔡燿
      焜證述之情節不符，且原告亦未舉出其他證據以實其說，尚難採憑。
    2.再按「表演人對既有著作之表演，以獨立之著作保護之」，著作權法第七條之
      一第一項定有明文。而所謂「表演」，係指對既有著作以演技、舞蹈、歌唱、
      彈奏樂器或其他方法加以詮譯；由於不同之表演人對著作有不同之詮譯，亦具
      創意。故原告對系爭產品之介紹，既為對系爭產品介紹台詞之演技表達，且具
      有一定程度之原創性，應可歸類為表演著作，而非為語文著作，甚或視聽著作
      。
    3.至原告為上開演出，是否屬職務上之行為，兩造亦有爭執。而衡諸被告公司登
      記之營業項目包括廣播電視廣告業等，有原告提出之被告公司設立登記表一份
      附卷可稽；且拍攝系爭廣告帶為被告公司當時之重要業務；而斯時證人梁英美
      、劉美君在被告公司之職稱分別為特別助理及業務，惟均參與系爭廣告帶之拍
      攝之事實，前亦敘明。可見不論原告當時在被告公司之職稱僅為業務，其既於
      上班時間內受被告公司之指示接受系爭廣告帶之錄影，應係從事被告公司之業
      務行為，即可認為其職務上之行為。依著作權法第十一條第一項、第二項：「
      受雇人於職務上完成之著作，以該受雇人為著作人。但契約約定以雇用人為著
      作人者，從其約定。依前項規定，以受雇人為著作人者，其著作財產權歸雇用
      人享有。但契約約定其著作財產權歸受雇人享有者，從其約定」之規定，本件
      原告既未主張及證明其與被告公司就系爭著作財產權之歸屬有特別約定，則就
      系爭表演著作，原告僅享有著作人格權，其著作財產權則歸被告公司享有。
    4.惟原告既為系爭表演著作之著作人，是否得專有著作人格權中之公開發表權，
      兩造亦有爭執。按「著作人就其著作享有公開發表之權利。．．．依第十一條
      第二項及第十二條第二項規定，由雇用人或出資人自始取得尚未公開發表著作
      之著作財產權者，因其著作財產權之讓與、行使或利用而公開發表者，視為著
      作人同意公開發表其著作。」著作權法第十五條第一項前段及第三項定有明文
      。本件原告之系爭表演著作，既為其於被告公司之職務上行為，前已說明，依
      上開規定，即視為原告已同意被告公司公開發表其系爭表演著作。是原告主張
      被告公司侵害其表演著作之公開發表權，應屬無據，尚難採憑。
    5.而被告公司係經原告之同意而將其上開表演予以錄影（即重製）並予剪輯成系
      爭廣告帶之內容，依「著作權法第五條第一項各款著作內容例示」第二項第七
      款規定：「視聽著作：包括電影、錄影、碟影、電腦螢幕上顯示之影像及其他
      藉機械或設備表現系列影像，不論有無附隨聲音而能附著於任何媒介物上之著
      作」之定義，系爭廣告帶之內容應屬視聽著作，而錄製系爭廣告帶之被告公司
      自為該視聽著作之著作權人。故被告依法自得將系爭廣告帶之內容經由有線或
      無線電視予以公開播送。
    6.綜上所述，被告公司係經原告之同意而將其上開表演予以錄影（即重製）並予
      剪輯成系爭廣告帶之內容，且得依法將原告之系爭表演著作予以公開發表，並
      得將系爭廣告帶之內容予以公開播送，是原告主張被告公司侵害其肖像權、聲
      音語言權及其著作之著作權，於法無據，不足採信。準此，原告依民法第十八
      條、第一百九十五條及著作權法第八十五條之規定請求被告公司賠償其非財產
      上之損害五十萬元，及依著作權法第八十八條之規定請求被告公司賠償其財產
      上之損害五十萬元，均無理由，不應准許。
五、從而，原告依民法第十八條、第一百九十五條及著作權法第八十五條、第八十八
    條之規定，請求被告給付一百萬元，及自起訴狀送達被告之翌日（即民國九十一
    年四月十一日）起至清償日止，按年息百分之五計算之利息，為無理由，應予駁
    回。原告之訴既經駁回，其假執行之聲請亦失所附麗，應併予駁回。
六、本件事證已臻明確，兩造其餘攻擊防禦方法及舉證，與本件判決結果並無影響，
    爰不一一論述，附此敘明。
七、據上論結，本件原告之訴為無理由，依民事訴訟法第七十八條，判決如主文。
中　　　華　　　民　　　國　　九十一　　年　　 十一 　　月　　 十九 　　日
                                      臺灣臺中地方法院民事第四庭
~B法　　　官　許秀芬
右為正本係照原本作成
如對本判決上訴須於判決送達後廿日內向本院提出上訴狀
中　　　華　　　民　　　國　　九十一　　年　　 十一　　 月　　 十九　　 日
~B法院書記官　孫曉鳳
